臺灣臺北地方法院民事判決
                                    111年度重訴字第188號
原      告  焦經國  
訴訟代理人  徐松龍律師
            蔡沂彤律師
被      告  許秀玲  
訴訟代理人  呂榮海律師
上列當事人間請求塗銷抵押權登記事件，本院於民國111年5月26
日言詞辯論終結，判決如下：
    主  文
被告應將如附表所示不動產，於民國一〇五年九月八日以臺北市
大安地政事務所大安字第一三二〇二〇號所設定被告為權利人之新
臺幣壹仟捌佰萬元最高限額抵押權設定登記予以塗銷。
訴訟費用由被告負擔。
    事實及理由
一、原告主張：伊於民國99年7月5日將其所有如附表所示之不動
    產（下稱系爭房地）設定擔保債權總金額新臺幣（下同）1,
    800萬元之第1順位最高限額抵押權（下稱系爭抵押權）予元
    大商業銀行股份有限公司（下稱元大銀行），金國美公司未
    清償系爭借款本息，元大銀行乃聲請本院以105年度司拍字
    第244號裁定准許拍賣系爭房地（下稱系爭拍賣抵押物裁定
    ），嗣於105年7月27日以被告代金國美公司清償系爭借款債
    務為由，將本金餘額6,128萬8,853元及利息、違約金暨相關
    一切費用等債權（下稱系爭債權）、擔保物權與其他從屬權
    利讓與被告，並於同年9月8日將系爭抵押權移轉登記予被告
    。被告持系爭拍賣抵押物裁定為執行名義，聲請本院以105
    年度司執字第140330號事件（下稱系爭執行事件）拍賣系爭
    房地。惟被告係因履行其與金國美公司及其法定代理人陳懷
    恩於105年5月4日所簽立協議書（下稱系爭協議書），始清
    償系爭借款，不得於清償後再請求伊或金國美公司償還。系
    爭抵押權所擔保之債權已不存在，該抵押權隨之消滅，系爭
    房地雖於104年12月14 日信託登記於訴外人黃一脩名下，該
    信託之實質權利為伊所有為由，而依強制執行法第14條之規
    定提起訴訟（下稱前案訴訟），經本院以106年度重訴字第3
    48號判決確認被告就系爭房地上登記日期105年9月8日，收
    件字號臺北市大安地政事務所大安字第132020號所設定之最
    高限額抵押權（即系爭抵押權）所擔保之債權不存在、系爭
    執行事件之執行程序應予撤銷，經被告不服提起上訴後，經
    臺灣高等法院108年度重上字第210號民事判決、最高法院10
    9年度台上字第2149號民事判決上訴駁回確定（下合稱前案
    判決）。伊於前案判決確定後函請求被告配合辦理塗銷系爭
    抵押權登記未果。至被告雖以其依系爭協議書第2條、第3條
    、第4條之約定對金國美公司尚有懲罰性違約金、遲延利息
    、違約金及損害賠償等債權，惟被告已於前案審理時之歷次
    書狀及陳述均有主張，而有爭點效之適用，自不得在本件再
    就相同爭點為爭執。爰依民法第767條第1項中段之規定，提
    起本件訴訟等語，並聲明：被告應將附表所示不動產，於10
    5年8月17日以台北市大安地政事務所105年大安字第132020
    號收件，登記日期為105年9月8日所設定擔保債權總金額本
    金最高限額1,800萬元之抵押權登記予以塗銷。
二、被告則以：系爭抵押權為最高限額抵押權，擔保債權之確定
    期日為129年7月1日，故原告提前主張塗銷，已與設定抵押
    權之意旨有違；又系爭協議書第3條約定被告於金國美公司
    及陳懷恩清空放置於坐落臺北市○○區○○段0○段○000地號土地
    應有部分10萬分之11,631及其上同小段第2419建號建物所有
    權全部、第2420建號建物應有部分10萬分之4,938 （下稱北
    安路房地）之物品後，再清償金國美公司以北安路房地抵押
    向元大銀行借貸之款項；第4條並約定，金國美公司及陳懷
    恩不得阻止或騷擾被告處理北安路房地，否則應賠償被告懲
    罰性賠償金500萬元，而金國美公司未依約清空北安路房地
    ，且惡意對訴外人許哲偉提出侵占、背信等罪之刑事告訴，
    構成惡意騷擾，因此其得請求金國美公司給付4,800萬元借
    款債權（下稱系爭4,800萬元債權）之自107年11月15日至10
    8年11月7日之遲延利息235萬元、105年5月15日後第101日至
    200日之違約金960萬元、伊自元大銀行受讓金額共61,880,8
    27元之系爭債權而計算107年7月28日至108年7月27日之遲延
    利息3,094,081元，是其對金國美公司尚有15,044,081元（
    計算式：235萬元＋960萬元＋3,094,081元＝15,044,081元）之
    債權，故系爭抵押權仍有抵押權債權額確定前已存在之舊債
    權，且該等債權未於前案訴訟中提出，而不受既判力所及，
    且前案判決未具體針對系爭協議書第3條及第4條之主張及問
    題為判斷，顯無爭點效之適用等語，資為抗辯，並聲明：原
    告之訴駁回。
三、兩造不爭執事項（見本院卷第282頁至第284頁）：
(一)金國美公司曾於99年6月28日與元大銀行簽立放款借據，借
    款金額為9,500萬元。
(二)原告曾於99年6月28日簽訂保證書並擔任金國美公司之連帶
    保證人，保證之債務範圍及於金國美公司對元大銀行「現在
    （包括過去已發生尚未清償）及將來之借款、透支、貼現、
    買入光票、墊款、承兌、委任保證、票據、保證、國內外進
    出口外匯契約、信用卡契約、應收帳款承購契約、衍生性金
    融商品交易契約及約特商店契約所生債務，包括本金、利息
    、遲延利息、違約金、損害賠償及有關履行上開債務所需之
    一切費用等，以1億1,400萬元整為最高限額，保證人願與主
    債務人連帶負全部清償之責。主債務人如到期（包括喪失期
    限利益視為到期在內）不履行債務，一經貴行通知，保證人
    願立即照數清償。」
(三)原告為系爭房地之所有權人，並於99年7月2日將系爭房地設
    定系爭抵押權予元大銀行，並簽立土地、建築改良物抵押權
    設定契約書、最高限額抵押權設定契約書其他約定事項，其
    中最高限額抵押權設定契約書其他約定事項約定「（一）擔
    保範圍為債務人對抵押權人現在（包括過去所負現在尚未清
    償）及將來在本抵押權設定契約書所定最高限額內所負之債
    務，包括借款、透支、貼現、買入光票、墊款、承兌、委任
    保證、票據、保證，及國內外進出口外匯契約、信用卡契約
    、應收帳款承購契約、衍生性金融商品交易契約及特約商店
    契約，並涵蓋本金及其利息、遲延利息、違約金、實行抵押
    權之費用、對債務人取得執行名義之費用、保全抵押物之費
    用、因債務不履行而發生之損害賠償、因債務人向抵押權人
    辦理本款擔保範圍所生之手續費、抵押權人墊付抵押物之保
    險費。」，系爭抵押權登記日為99年7月5日，收件字號為臺
    北市大安地政事務所大安字第0000000號，登記原因為設定
    ，擔保債權總金額為1,800萬元，債務人為金國美公司及原
    告。
(四)金國美公司迄至105年5月19日即元大銀行聲請裁定拍賣系爭
    房地之時，尚積欠元大銀行本金6,194萬4,776元及利息、違
    約金未清償。
(五)元大銀行於105年7月27日將其對金國美公司之借款本金6,12
    8萬8,853元及利息、違約金等即系爭債權讓與被告並已完成
    債權讓與通知，且被告已完成系爭抵押權之移轉登記，並聲
    請強制執行拍賣系爭房地，前經本院以系爭執行事件受理。
四、茲就兩造之爭點及本院之判斷，分述如下：
(一)系爭抵押權擔保債權是否已確定？
    經查，元大商銀將系爭抵押權移轉登記予被告時，該抵押權
    所擔保之債權已於105年7月27日依民法第881之12條第1項第
    5款確定為系爭債權，並自最高限額抵押權轉為普通抵押權
    等情，有本院依職權調閱該次移轉登記申請案卷中所附土地
    抵押權移轉變更契約書、債權確定證明書及建物登記謄本（
    見本院卷第124、131、141至172、174至237頁）等件存卷可
    據，則被告辯稱系爭抵押權仍未確定云云，即不可採。
(二)被告抗辯系爭抵押權所擔保之債權為其對原告之系爭4,800
    萬元債權之遲延利息235萬元、系爭債權之遲延利息3,094,0
    81元、違約金960萬元債權，有無理由？
  ⒈按學說上所謂之爭點效，係指法院於判決理由中，就訴訟標
    的以外當事人所主張或抗辯足以影響判決結果之重要爭點，
    本於當事人辯論之結果已為實質之判斷時，除有顯然違背法
    令、或當事人提出新訴訟資料足以推翻原判斷之情形外，於
    同一當事人就與該重要爭點有關所提起之他訴訟，不得再為
    相反之主張，法院亦不得作相反之判斷，以符民事訴訟法上
    之誠信原則（最高法院110年度台上字第1860號判決要旨參
    照）。
　⒉被告固主張其對原告仍有系爭4,800萬元債權之遲延利息235
    萬元、系爭債權之遲延利息3,094,081元、違約金960萬元存
    在云云。惟查，原告前依強制執行法第14條之規定向被告提
    起前案訴訟，經本院以106年度重訴字第348號判決確認被告
    就系爭抵押權所擔保之債權不存在、系爭執行事件之執行程
    序應予撤銷，經被告不服提起上訴後，經臺灣高等法院108
    年度重上字第210號民事判決、最高法院109年度台上字第21
    49號民事判決上訴駁回而確定等情，有前揭案號之判決（見
    本院卷第23至53頁）可稽。查被告於前案中以金國美公司未
    清償積欠其之系爭4,800萬元債權之借款，其遂與金國美公
    司、陳懷恩簽立系爭協議書，惟金國美公司未依約騰空北安
    路房地，其得為同時履行抗辯，拒絕代償系爭債權之借款，
    且金國美公司未依系爭協議書騰空北安路房地，應賠償其懲
    罰性違約金500萬元、4,800萬元借款（按：即系爭4,800萬
    元債權）之遲延利息600萬元、違約金960萬元、6,188萬827
    元（按：即系爭債權）之遲延利息618萬8,082元、破壞房屋
    之損害賠償300萬元、以權利瑕疵之騷擾造成之損害480萬元
    等語，是「系爭4,800萬元債權已否抵銷並由被告負清償元
    大商銀借款之義務」、「系爭抵押權所擔保債權是否已確定
    為系爭債權？前揭懲罰性違約金、系爭4,800萬元債權之遲
    延利息及違約金、系爭債權之遲延利息破壞房屋暨權利瑕疵
    之損害賠償是否亦屬系爭抵押權所擔保之債權？」業已成立
    為兩造於前案訴訟之主要爭點。又查，前案判決業已認定：
    金國美公司向元大銀行借貸借款時另為元大銀行設定之北安
    路房地第一順位抵押權，與系爭抵押權為共同擔保性質，嗣
    金國美公司、陳懷恩與被告簽訂系爭協議書，約定許哲偉若
    將北安路房地移轉予被告或出售予第三人，以抵償借款，金
    國美公司及陳懷恩積欠被告之款項（按：即系爭4,800萬元
    債權），視為全部抵銷，雙方不得再向對方要求任何款項，
    被告並須負責清償金國美公司積欠元大銀行之借款（按：即
    系爭債權）。許哲偉嗣將北安路房地出售予施純津，已辦畢
    所有權移轉登記，且系爭抵押權所擔保債權已確定為系爭債
    權，則應負清償元大銀行借款義務之人既為被告，其自不得
    於清償後再請求金國美公司、陳懷恩償還，其對金國美公司
    、陳懷恩並無系爭債權存在等理由（見本院卷第51頁），而
    認系爭抵押權所擔保債權已確定為系爭債權，因許哲偉將北
    安路房地出售予施純津並辦畢所有權移轉登記，故依系爭協
    議書約定，系爭4,800萬元債權已視為全部抵銷，並由被告
    負清償元大商銀借款（即系爭債權）義務，自不得於清償後
    再請求金國美公司、陳懷恩償還，至被告所主張其餘懲罰性
    違約金、系爭4,800萬元債權之遲延利息及違約金、系爭債
    權之遲延利息、破壞房屋暨權利瑕疵之損害賠償則均非系爭
    抵押權所擔保之債權，故前案判決就此爭點已為如上之判斷
    。
　⒊是系爭抵押權所擔保債權已確定為系爭債權，且被告應負清
    償元大商銀系爭債權之義務，其清償後已不得再向系爭債權
    之原債務人金國美公司請求償還，系爭4,800萬元債權之遲
    延利息、系爭債權之遲延利息、違約金均非系爭抵押權所擔
    保之債權，關係系爭抵押權擔保債權是否存在之訴訟結果，
    自屬重要爭點，而兩造已就此爭點於前案訴訟中進行充分之
    攻擊、防禦，前案確定判決本於兩造辯論之結果而為系爭抵
    押權所擔保債權不存在之判斷，該等判斷無顯然違背法令，
    被告亦未提出新訴訟資料足以推翻該等判斷之情形，則兩造
    就前揭重要爭點，不得再為相反之主張，本院亦不得作相反
    之判斷，因此，被告於本院就再就「其仍得向系爭債權之原
    債務人為請求」、「系爭4,800萬元債權、系爭債權之遲延
    利息、系爭協議書第4條之懲罰性違約金亦屬系爭抵押權所
    擔保之債權」為爭執，即無可取。
(三)原告請求被告塗銷系爭抵押權登記，有無理由？
  ⒈按所有人對於妨害其所有權者，得請求除去之，民法第767條
    第1項中段定有明文。又按普通抵押抵押權具有從屬性，必
    先有被擔保之債權存在，而後抵押權始得成立，倘無擔保之
    債權存在，抵押權即無由成立，自應許抵押人請求塗銷該抵
    押權之設定登記（最高法院84年度台上字第167號、84年度
    台上字第2924號、90年度台上字第1251號判決意旨參照）。
    又按當事人主張有利於己之事實者，就其事實有舉證之責任
    ，民事訴訟法第277條本文定有明文。又按確認法律關係不
    存在之訴，若被告主張其法律關係存在時，應由被告負舉證
    責任（最高法院42年台上字第170號判決意旨參照）。
  ⒉經查，被告辯稱系爭抵押權所擔保債權仍存在等語，既為原
    告所否認，依上開說明，應由被告就系爭抵押權所擔保債權
    存在之事實，負舉證之責。惟系爭4,800萬元債權、系爭債
    權之遲延利息、系爭協議書第4條之懲罰性違約金均非系爭
    抵押權所擔保之債權，且被告已不得向系爭債權之原債務人
    金國美公司為請求等節，業如前述，其自不得再向共同擔保
    系爭債權之原告為請求，此外，被告復未能就系爭抵押權所
    擔保債權存在乙節，提出證據以實其說，則原告主張主張系
    爭抵押權擔保債權已不存在，即為可採，則系爭抵押權即無
    由成立，原告依民法第767條第1項中段規定，請求塗銷抵押
    權設定登記，即屬有據。
五、綜上所述，原告依民法第767條第1項中段請求被告將系爭房
    地系爭抵押權之設定登記塗銷，為有理由，應予准許。
六、本件事證已臻明確，兩造其餘攻擊防禦方法及證據，核與判
    決之結果不生影響，爰不一一論列，併此敘明。
七、訴訟費用負擔之依據：民事訴訟法第78條。　　
中　　華　　民　　國　　111 　年　　7 　　月　　15　　日
                  民事第六庭    法　官　劉宇霖
以上正本係照原本作成。
如對本判決上訴，須於判決送達後20日內向本院提出上訴狀。如
委任律師提起上訴者，應一併繳納上訴審裁判費。
中　　華　　民　　國　　111 　年　　7 　　月　　15　　日
                                書記官　洪仕萱
附表：
編號 不動產名稱 權利範圍 1 臺北市○○區○○段0○段000地號 3542/791000 2 臺北市○○區○○段0○段00000地號 3542/791000 3 臺北市○○區○○段0○段00000地號 3542/791000 4 臺北市○○區○○段0○段000地號 45/10000 5 臺北市○○區○○段0○段00000地號 45/10000 6 臺北市○○區○○段0○段000地號 45/10000 7 臺北市○○區○○段0○段00000地號 45/10000 8 臺北市○○區○○段0○段000地號 45/10000 9 臺北市○○區○○段0○段00000地號 45/10000 10 臺北市○○區○○段0○段00000地號 45/10000 11 臺北市○○區○○段0○段0000○號建物（門牌號碼為臺北市○○區○○○路0段000巷0號11樓之4，坐落臺北市○○區○○段0○段000○000○000○000地號土地上） 全部